臺灣臺北地方法院刑事判決
111年度訴字第1107號
公  訴  人  臺灣臺北地方檢察署檢察官
被      告  簡香蘭

上列被告因違反個人資料保護法案件，經檢察官提起公訴（111
年度偵字第8271號），本院判決如下：
    主  文
簡香蘭犯個人資料保護法第四十一條之非公務機關未於蒐集特定
目的必要範圍內利用個人資料罪，處有期徒刑參月，如易科罰金
，以新臺幣壹仟元折算壹日。
    事  實
一、簡香蘭係元蘭養生企業有限公司（址設臺北市○○區○○○路00
    巷0號1樓，下稱元蘭公司）之負責人，甲○○則曾任職於元蘭
    公司，於民國110年3月20日離職後，曾因工作事宜與簡香蘭
    發生訴訟糾紛。詎簡香蘭明知姓名、國民身分證統一編號、
    薪資金額，均屬個人資料保護法第2條第1款所稱之個人資料
    ，非公務機關對個人資料之利用，應於蒐集之特定目的必要
    範圍內為之，並應符合個人資料保護法第20條所定各款情形
    ，始得為特定目的外之利用，竟未得甲○○之同意，亦未在合
    法之使用目的範圍內，意圖損害甲○○之利益，於111年1月10
    日上午8時45分前之某日時許，在臺北市○○區○○○路0段00號8
    樓之7住處內，以手機連接網際網路，在其社群軟體Faceboo
    k（下稱臉書）之個人頁面（顯示名稱「Jane Chien」）上
    ，張貼記載「有人刪截圖…滅證？為何又刪！不是打不停？
    勸不聽？一年…敢做不敢呈現事實？沒透過我私下和會計師
    作帳小姐，只報年薪20萬，401 表報到無法申請？昨日告知
    會計師小姐，沒我簽名一律不准。再去國稅局檢舉你，逃漏
    稅，因未報我收入。原來早就各方佈局消滅！3/ 20 看她刪
    除客人發票留底、發票影印，再（應為在之誤字）她打包袋
    中看到公司發票章，知道不妙。趕快補開給客人，也補繳了
    5 萬多元，可查」、閱讀權限對全部人公開（即開地球分享
    模式）之貼文（下稱系爭貼文），再於系爭貼文內附上甲○○
    離職後至智昶法律事務受領薪資時簽立之收據照片（下稱系
    爭照片），照片內含有未遮掩之甲○○姓名、國民身分證統一
    編號、薪資金額之個人資料。簡香蘭復於同日上午10時27分
    前之某時將此貼文分享至公開之臉書「林口大家庭Linkou-f
    amily」（下稱林口臉書社團）等社團，接續以此方式非法
    利用甲○○之個人資料，使不特定人得以藉由觀覽系爭照片之
    記載，得知甲○○姓名、國民身分證統一編號、薪資金額之個
    人資料，足生損害於甲○○。嗣甲○○在臺北市中山區（詳細地
    址詳卷）之住處上網瀏覽臉書時發現系爭貼文，始悉上情。
二、案經甲○○訴由臺北市政府警察局中山分局報告臺灣臺北地方
    檢察署檢察官偵查起訴。
    理  由
壹、程序部分
一、本判決下述所引用被告簡香蘭以外之人於審判外之言詞或書
    面陳述，檢察官、被告迄於言詞辯論終結前均未就其證據能
    力聲明異議，本院審酌上開證據資料作成時之情況，尚無違
    法不當及證明力明顯過低之情形，而認為以之作為證據應屬
    適當，依刑事訴訟法第159條之5規定，均有證據能力。
二、本判決其餘認定犯罪事實之非供述證據，與本案待證事實間
    均具關聯性，且無證據足認係公務員違背法定程序所取得，
    依刑事訴訟法第158條之4規定之反面解釋，亦均有證據能力
    。　　　
貳、實體部分
一、訊據被告固不否認有於事實欄所示時間張貼系爭貼文，且在
    貼文附上系爭照片之事實，然矢口否認有何違反個人資料保
    護法之犯行，並辯稱：雖然我有張貼系爭貼文、照片，但我
    有用手機內編輯照片的功能，將告訴人甲○○的姓名、國民身
    分證統一編號、薪資金額均遮蓋起來才傳送出去，是告訴人
    以機器人監控程式將我所有帳戶的密碼存檔，我的手機遭到
    監控，應是告訴人去編輯、回復原狀而修改系爭照片內容，
    我不知道沒遮蓋的系爭照片是誰用我的臉書帳號去傳的，我
    的手機被遠端機器操控，已經遮蓋的東西都會全部回復、呈
    現等語。
二、認定事實所憑之證據及理由：
  ㈠被告為元蘭公司之負責人，告訴人則曾任職於元蘭公司，並
    於110年3月20日離職。嗣被告曾於111 年1 月10日，在自己
    之臉書頁面（顯示名稱「Jane Chien」）張貼系爭貼文，內
    容提及「有人刪截圖…滅證？為何又刪！不是打不停？勸不
    聽？一年…敢做不敢呈現事實？沒透過我私下和會計師作帳
    小姐，只報年薪20萬，401 表報到無法申請？昨日告知會計
    師小姐，沒我簽名一律不准。再去國稅局檢舉你，逃漏稅，
    因未報我收入。原來早就各方佈局消滅！3/ 20 看她刪除客
    人發票留底、發票影印，再（應為在之誤字）她打包袋中看
    到公司發票章，知道不妙。趕快補開給客人，也補繳了5 萬
    多元，可查」等語，並附上數十張照片，包含智昶法律事務
    所格式、告訴人簽名之薪資收據照片（即系爭照片），再將
    系爭貼文、照片轉分享至林口臉書社團之事實，有被告於警
    詢中簽名確認之系爭貼文、照片及分享貼文之臉書截圖在卷
    可證（見偵卷第21至31頁），並據告訴人指述明確（見偵卷
    第15至17、148頁，訴卷㈡第300至304頁），是此部分事實，
    首堪認定。　
  ㈡系爭照片確為被告所張貼、分享，且被告並未遮掩系爭照片
    內之告訴人姓名、國民身分證統一編號、薪資金額：
　1.被告雖承認系爭貼文為其所發，亦承認有於系爭貼文附上系
    爭照片，然辯稱其於發文前，已將系爭照片內關於告訴人姓
    名、國民身分證統一編號、薪資金額部分，以手機編輯照片
    之功能予以遮蓋，並未公開洩漏告訴人之個人資料，係遭告
    訴人或他人遠端操控，回復系爭照片未遮蓋告訴人個人資料
    之狀態等語（見偵卷第148頁，訴卷㈠第215頁）。
　2.經查：
　⑴臉書係現今社會上民眾用以建立網路、人際聯繫之社群軟體
    ，使用前須註冊個人專屬之帳號，帳號須設有密碼做為保護
    、驗證之機制，手機則係現代人最為重要、隨身且隱私之日
    常工具，多亦設有螢幕、手機、SIM卡密碼之保護，是在通
    常情形下，手機或帳戶應係由手機或帳號所有人自行操作、
    使用，雖隨著網路駭客之技術，不乏有手機密碼或臉書帳戶
    遭他人竊取、盜用之例外情形，然竊取、盜用者之目的，多
    係在取得帳戶之「控制權」，並會隨即更改密碼，以杜絕原
    所有人警覺、奪回使用權之可能，以便竊取、盜用者繼續使
    用手機、帳戶從事非法之行為（如詐欺集團借此盜用帳戶對
    該帳戶之聯繫人實施詐欺取財，或作為網路犯罪之跳板），
    衡情實沒有在無特定目的之情況下，長期、持續控制某人手
    機或帳戶之必要，且無論臉書或一般手機，針對此種遭竊取
    、盜用之情形，均設有檢舉系統、標準取回帳戶流程，或回
    復原廠設定等重灌程序，亦為一般人所熟知且可行之應對方
    式。
　⑵本案中，被告雖辯稱其臉書帳戶、手機遭他人入侵，其已遮
    蓋之告訴人姓名、國民身分證統一編號、薪資金額，系爭照
    片係遭他人回復始會公開。然而，依被告所述，其臉書、手
    機於案發前，並未遭到詐欺集團盜用以實施行詐欺犯行，或
    作為何種網路犯罪之跳板，反而係被告自行在臉書上編輯、
    張貼系爭貼文之內容，並張貼系爭照片為附件，案發後，被
    告亦能持續使用手機、臉書帳號貼文，控制權並未全遭他人
    奪取，顯見被告辯稱其臉書帳號、手機遭操控一事，實與一
    般人所認知臉書帳號、手機遭操控、入侵會發生之情形不符
    ，難認屬實。再審酌被告自承其張貼系爭貼文、照片之原因
    ，係因告訴人離開其公司後，客人對告訴人有疑問，認為告
    訴人僅領很少之新臺幣2至3萬元薪資，其為向客人解釋其實
    際上對告訴人很好，始發布系爭貼文澄清等語（見偵卷第9
    頁），可知被告發文之目的即係在「對他人澄清告訴人之薪
    資數額」，換言之，被告本即欲透過「對外公布告訴人之薪
    資數額」，達到對外澄清「被告對告訴人很好」之效果，是
    為達此目的，告訴人之姓名、薪資本屬必要公布之資料，衡
    情亦難認被告有何如其辯稱，在張貼系爭貼文、附上能證明
    告訴人薪資數額之系爭照片後，反而特別遮蓋「告訴人姓名
    、薪資數額」之可能，由此，更證被告辯解其已遮蓋告訴人
    之個人資料，係因臉書帳號、手機遭操控、入侵，系爭照片
    始顯現上開個人資料等語，並不足採。
　3.被告所辯告訴人有以機器人監控程式將其所有帳戶密碼存檔
    ，系爭照片亦係告訴人自行編輯、回復遮蓋內容一事，則據
    告訴人於本院審理中到庭結證時明確否認（見訴卷㈡第305頁
    ），被告就此復未能提出證據，供本院認定「告訴人有以機
    器人監控程式控制被告手機」、「告訴人自行編輯、回復系
    爭照片之遮蓋內容」之事實。佐以薪資金額，多係一般人欲
    避免揭露之財務隱私，國民身分證統一編號因常係我國公務
    機關或銀行驗證身分或預設之帳單密碼，更係一般人高度重
    視並避免揭露之個人資料，一旦隨意遭人揭露，即有身份遭
    不肖之徒盜用或從事不法事宜之高度風險，自難在毫無任何
    證據之情形下，認定告訴人僅為誣陷被告，即甘冒「自己」
    身分遭不知名人士盜用從事不法事宜、衍生後續麻煩之風險
    ，編輯、回復系爭照片關於其隱私部分之遮蓋內容，洩漏自
    身個人資料之可能，是被告此部分辯稱，亦不足採。
　4.被告復提出諸多照片、手機螢幕畫面之截圖，辯稱其手機確
    有遭到監控等語。惟細繹其所提出之上開內容，均係其「個
    人」張貼之貼文、對話紀錄，或手機相簿、程式畫面之截圖
    ，以及其自行在照片上加註意見、被害經過之文字，除部分
    無時間可供佐證外，大部分時間則係在本案發生「之後」，
    自不足作為其手機、帳戶於案發時有遭他人「監控」、「遠
    端控制」之證明，遑論憑此認定本案照片有遭他人編輯、回
    復之情形，被告執此為辯，仍不足採。
　㈢被告張貼系爭照片而公開之告訴人姓名、國民身分證統一編
    號、薪資金額，均屬個人資料保護法所指之個人資料：
　1.個人資料保護法所指「個人資料」，係指自然人之姓名、出
    生年月日、國民身分證統一編號、護照號碼、特徵、指紋、
    婚姻、家庭、教育、職業、病歷、醫療、基因、性生活、健
    康檢查、犯罪前科、聯絡方式、財務情況、社會活動及其他
    得以直接或間接方式識別該個人之資料，個人資料保護法第
    2條第1款定有明文。
　2.經查，被告所張貼系爭照片之內容，包含告訴人之姓名、國
    民身分證統一編號、薪資金額，依前開規定，均屬個人資料
    保護法所稱之個人資料。
　㈣被告公開告訴人上開個人資料之行為，主觀上具有損害他人
    利益之意圖，客觀上亦係侵害告訴人之隱私權，足生損害於
    告訴人：
　1.維護人性尊嚴與尊重人格自由發展，乃自由民主憲政秩序之
    核心價值。隱私權雖非憲法明文列舉之權利，惟基於人性尊
    嚴與個人主體性之維護及人格發展之完整，並為保障個人生
    活私密領域免於他人侵擾及個人資料之自主控制，隱私權乃
    為不可或缺之基本權利，而受憲法第22條所保障。其中就個
    人自主控制個人資料之資訊隱私權而言，乃保障人民決定是
    否揭露其個人資料、及在何種範圍內、於何時、以何種方式
    、向何人揭露之決定權，並保障人民對其個人資料之使用有
    知悉與控制權及資料記載錯誤之更正權（司法院釋字第603
    號解釋文參照）。又依個人資料保護法第20條第1項規定，
    非公務機關於蒐集、處理個人資料後，對個人資料之利用，
    除第6條第1項所規定之病歷、醫療、基因、性生活、健康檢
    查及犯罪前科之個人資料外，應於蒐集之特定目的必要範圍
    內為之，非有⑴法律明文規定、⑵為增進公共利益所必要、⑶
    為免除當事人之生命、身體、自由或財產上之危險、⑷為防
    止他人權益之重大危害、⑸公務機關或學術研究機構基於公
    共利益為統計或學術研究而有必要，且資料經過提供者處理
    後或經蒐集者依其揭露方式無從識別特定之當事人、⑹經當
    事人同意、⑺有利於當事人權益之例外狀況，方得為特定目
    的外之利用。是以，取得他人之個人資料後，如須利用，仍
    應於蒐集之特定目的必要範圍內為之，除非有個人資料保護
    法第20條第1項但書所定之例外，始得為取得目的外之利用
    ，否則即屬違法利用個人資料，而侵害他人之隱私權。
  2.經查，系爭照片有關告訴人之姓名、國民身分證統一編號、
    薪資金額之內容，均係被告於聘僱告訴人為員工，以及於給
    付告訴人薪資，開立薪資收據時蒐集取得之資料，固係被告
    經告訴人同意而取得之個人資料，然告訴人就上開資料，有
    關揭露之方式、範圍、對象，仍保有個人自主控制之資訊隱
    私權，並非被告一旦合法蒐集告訴人上開個人資料後，即得
    恣意利用。本案中，被告蒐集告訴人上開個人資料後，未經
    告訴人同意，即將上開資料公開在臉書之個人頁面上，並設
    定閱覽權限為全部人均可閱覽（即開地球之分享模式），再
    將系爭貼文及照片分享至臉書社團群組，輔以系爭貼文之文
    字指摘告訴人有「刪截圖、滅證」、「漏報稅」、「刪除客
    人發票」、「離職時打包公司章」之舉，顯然係在批判、揭
    露告訴人之行為，而非在蒐集之特定目的必要範圍內，合法
    使用告訴人之個人資料，亦難認符合個人資料保護法第20條
    第1項但書各款所定得為特定目的外利用之例外情形，是以
    ，被告上開行為已足使瀏覽系爭貼文、照片之公眾或社團成
    員，得藉此得知告訴人之個人資料，致告訴人個人生活之私
    領域被迫曝光而存有遭人騷擾或不當利用之風險，自屬違法
    侵害告訴人之資訊隱私權，而足生損害於告訴人。　　　
　3.被告在未經告訴人同意之情形下，違法利用告訴人之個人資
    料，已如前述，而觀系爭貼文之內容，均係在陳述告訴人於
    任職時，有逃漏報稅、刪除發票、打包公司章等負面之行為
    舉止，足認被告係因與告訴人因工作事宜發生糾紛，而將告
    訴人之個人資料揭露在公開之網站，欲達到使公眾知悉之效
    果，此亦與被告於偵查中自承其發文，係因店內客人有疑問
    ，認為告訴人領很少錢、僅2至3萬，其要發文澄清其對告訴
    人很好，告訴人對外所述與實際有差距等語相符（見偵卷第
    9頁），則被告既為智識正常之成年人，對於違法公開告訴
    人上開個人資訊之行為，將會導致告訴人名譽、隱私受有損
    害之事實，自應甚為明瞭，亦足認被告所為確有損害告訴人
    非財產上利益之意圖。
　㈤綜上所述，被告前揭所辯，均不足採，本案事證明確，其犯
    行堪以認定，應予依法論科。　
三、論罪科刑
  ㈠核被告所為，係犯個人資料保護法第20條第1項、第41條之非
    公務機關未於蒐集特定目的必要範圍內利用個人資料罪。
  ㈡被告於111年1月10日間，以張貼系爭貼文附上系爭照片，以
    及轉貼系爭貼文之方式，先後數次公開告訴人個人資料之行
    為，客觀上係於密接之時間，在同一或相類之社群網站上所
    為，主觀上亦係基於同一紛爭，侵害同一告訴人之資訊隱私
    權法益，足認各行為之獨立性極為薄弱，依一般社會觀念難
    以強行分離，在刑法評價上，以視為數個舉動之接續施行，
    合為包括之一行為予以評價，較為合理，屬接續犯，應僅論
    以一罪。　
  ㈢爰以行為人之責任為基礎，審酌被告因工作事宜與告訴人衍
    生訴訟糾紛，卻不思循法律途徑，以理性、合法方式解決爭
    端，在公開之臉書網頁上，張貼系爭貼文、照片指摘告訴人
    ，並違法利用其因雇主身分所蒐集之告訴人個人資料，所為
    實有不該。參以被告犯後始終否認犯行，未曾向告訴人道歉
    或以實際舉止彌補其損害，反而推諉本案係告訴人自己所為
    、機器人入侵或遠端科技監控，不足為犯後態度之有利考量
    。兼衡被告過往素行、犯罪動機、目的、手段，暨被告自述
    博士畢業之智識程度、從事人體研究、自然科學療法之工作
    ，名下有不動產，子女均已成年，須扶養母親之家庭生活狀
    況（見訴卷㈡第317頁）等一切情狀，量處如主文所示之刑，
    並諭知易科罰金之折算標準。
據上論斷，應依刑事訴訟法第299條第1項前段（依法院辦理刑事
訴訟案件應行注意事項第159點，判決書據上論結部分，僅引用
應適用之程序法條），判決如主文。　　
本案經檢察官邱舜韶提起公訴，由檢察官李建論到庭執行職務。
中　　華　　民　　國　　111 　年　　12　　月　　15　　日
              刑事第十庭    審判長法  官  林孟皇
                                  法  官  蔡宗儒
                                  法  官  林柔孜　 
上正本證明與原本無異。 
如不服本判決應於收受送達後20日內向本院提出上訴書狀，並應
敘述具體理由；其未敘述上訴理由者，應於上訴期間屆滿後20日
內向本院補提理由書（均須按他造當事人之人數附繕本）「切勿
逕送上級法院」。告訴人或被害人如對於本判決不服者，應具備
理由請求檢察官上訴，其上訴期間之計算係以檢察官收受判決正
本之日期為準。 因疫情而遲誤不變期間，得向法院聲請回復原
狀。
                                  書記官  林柏瑄
中　　華　　民　　國　　111 　年　　12　　月　　16　　日
個人資料保護法第20條
非公務機關對個人資料之利用，除第6條第1項所規定資料外，應
於蒐集之特定目的必要範圍內為之。但有下列情形之一者，得為
特定目的外之利用：
一、法律明文規定。
二、為增進公共利益所必要。
三、為免除當事人之生命、身體、自由或財產上之危險。
四、為防止他人權益之重大危害。
五、公務機關或學術研究機構基於公共利益為統計或學術研究而
    有必要，且資料經過提供者處理後或經蒐集者依其揭露方式
    無從識別特定之當事人。
六、經當事人同意。
七、有利於當事人權益。
非公務機關依前項規定利用個人資料行銷者，當事人表示拒絕接
受行銷時，應即停止利用其個人資料行銷。
非公務機關於首次行銷時，應提供當事人表示拒絕接受行銷之方
式，並支付所需費用。
個人資料保護法第41條
意圖為自己或第三人不法之利益或損害他人之利益，而違反第6
條第1項、第15條、第16條、第19條、第20條第1項規定，或中央
目的事業主管機關依第21條限制國際傳輸之命令或處分，足生損
害於他人者，處5年以下有期徒刑，得併科新臺幣1百萬元以下罰
金。